【裁判字號】    99,台上,8133
【裁判日期】    991230
【裁判案由】    殺人
【裁判全文】
最高法院刑事判決            九十九年度台上字第八一三三號
上  訴  人  王清池
上列上訴人因殺人案件，不服台灣高等法院中華民國九十九年九
月二十三日第二審判決（九十九年度上重訴字第四五號，起訴案
號：台灣士林地方法院檢察署九十八年度偵字第一三七五三號、
九十九年度偵字第七五四號），提起上訴，本院判決如下：
    主  文
上訴駁回。
    理  由
本件原判決認定被害人洪偉傑為上訴人王清池與同居近二十年之
張愛華二人之非婚生子，三人原共同於台北縣汐止市○○○路二
巷二十一號六樓賃屋居住。上訴人與被害人彼此為家庭暴力防治
法第三條第二款所定之家庭成員。上訴人因經常酒後鬧事，與被
害人素即感情不睦，民國九十八年九月十九日，二人在上開住所
復因上訴人未支應家中開銷一事引發爭執及扭打，上訴人酒後對
被害人恫嚇稱「要砍死你們姓洪的」（上訴人此部分犯行業經第
一審判處罪刑確定），並推擠張愛華左手肘致輕微浮腫，被害人
因而報警並偕同張愛華至警局製作筆錄指訴上訴人上開犯行，張
愛華且於同日具狀，以上訴人為相對人，向第一審法院聲請民事
暫時保護令，被害人及張愛華並擬搬遷至他處，不願再與上訴人
同居。上訴人因而心生不滿，竟萌生引火焚燒被害人之殺人故意
，於同年十月二日下班後約晚上十時三十分許，先騎乘機車至住
處附近之汐止市○○街明湖加油站加油，並要求加油員另將汽油
加滿於其持有之六百西西空保特瓶內，旋於翌日上午零時十分許
返家，先將保特瓶內之汽油，分裝於其自有之八寶粥罐內，放置
於客廳茶几上備用，其所有之打火機則持於手中。未幾，張愛華
與被害人亦返抵家中，上訴人見狀先將住處大門由屋內反鎖，繼
與被害人坐在客廳內談判，嗣因一言不合，雙方均起身相對站立
，上訴人對被害人嗆聲：「你真是氣死我，白養你一、二十年了
」、「那係按捏就呼你死！」（台語，意指「如果是這樣就讓你
死」）等語，上訴人明知被害人當時全身僅著內褲，無其他衣物
遮蔽保護身體，且將汽油自近距離站立之被害人頭部向下潑灑其
全身，上訴人手持之打火機，一旦點火引燃，汽油將急速達沸點
而以高溫燃燒被害人全身，進而導致全身大面積皮膚遭焚燒而致
死亡，竟仍執意讓此結果發生，旋持茶几上其預先擺放，裝滿汽
油之八寶粥罐，朝被害人頭部由上向下潑灑其全身，隨即持預備
之打火機朝被害人身上點燃火苗，火勢迅速蔓延被害人全身，張
愛華在旁見狀，急促被害人至浴室沖水滅火，被害人全身炙熱難
耐，正欲至浴室沖水滅火，上訴人卻仍未停止，繼以雙手抱住被
害人，阻止其進入浴室滅火。嗣被害人奮力掙脫至浴室，上訴人
復至房內取出其所有之鐵製伸縮棍，追至浴室外面，持以毆打被
害人頭部多次，二人因此在該處扭打倒地，鐵製伸縮棒遭被害人
趁機自上訴人手上奪下，張愛華隨即取去並報警處理，被害人繼
續沖水至身上火勢暫歇，正欲逃往門外時，上訴人竟又從後方抓
住被害人致其摔倒在地，嗣張愛華趁隙持備份鑰匙打開反鎖大門
，與被害人共同將上訴人推至門外，迨員警及救護車抵達，始將
被害人送往國防醫學院三軍總醫院（下稱三軍總醫院）救治，經
初步診斷，被害人全身臉部、頸部、前胸、上腹、後背、雙側上
肢百分之七十第二度及第三度燒燙傷併頭部外傷，經住院治療，
仍因傷勢過重，於九十八年十一月六日上午一時六分許，因全身
百分之七十至九十燒傷併發大葉性肺炎、黃疸、腎衰竭，最後因
代謝性休克及敗血性休克傷重不治死亡。於案發現場，並經扣得
上開保特瓶、八寶粥罐子、打火機及鐵製伸縮棍各一只等情。係
以上揭被害人為上訴人與張愛華非婚生子，原同住於上址，案發
前，上訴人至加油站加油時，並購買汽油加滿於其自有之空保特
瓶內，攜返家中，分裝於自有之八寶粥罐內預置於客廳茶几上，
案發當天，與被害人坐在客廳談判，雙方因一言不合而起身相對
站立之際，上訴人持該八寶粥罐朝被害人潑灑汽油，且以手上之
打火機點火引燃，被害人著火後，至浴室沖水時，上訴人並持鐵
製伸縮棍毆打被害人，嗣被害人全身燒燙傷，經送醫救治，仍於
九十八年十一月六日上午一時許不治死亡部分之事實，迭據上訴
人供承不諱，核與在場目擊案發經過之證人張愛華供證情節相符
，復有上訴人騎乘機車持保特瓶加油之錄影翻拍照片、現場照片
、被害人於現場遭焚燒後之照片及扣案保特瓶、八寶粥罐、打火
機暨鐵製伸縮棍各一只可佐；被害人遭焚傷後，經送三軍總醫院
住院治療，延至九十八年十一月六日上午一時許仍不治死亡，亦
經檢察官率同檢驗員相驗屬實，並製有勘（相）驗筆錄、相驗屍
體證明書、法醫驗斷書可稽；被害人屍體經解剖鑑定結果，認「
經解剖發現有黃疸，百分之七十以上一至二級燒燙傷，大葉性肺
炎，各組織鬱血、水腫嚴重，甚至於腦實質有出血，但無明顯硬
腦膜上、下挫傷出血之證據，較支持為代謝性休克及敗血性休克
病發凝血功能異常之結果，而非外力所造成之結果。」「死者之
死亡機轉為代謝性休克及敗血性休克，死亡原因為遭縱火致全身
百分之七十至九十燒傷，經急救治療併發大葉性肺炎、黃疸、腎
衰竭，最後仍因代謝性休克及敗血性休克死亡，死亡方式為『他
殺』」，亦有卷附法務部法醫研究所解剖報告書、鑑定書、相驗
及解剖照片、被害人三軍總醫院全部病歷、診斷證明書等可佐。
足徵被害人係因遭上訴人對之潑灑汽油復點火引燃，造成全身大
面積燒傷，經送醫救治，仍因傷重不治死亡，其死亡之結果與上
訴人潑灑汽油引火焚燒之行為，有相當因果關係。又潑灑汽油於
他人全身，並點火引燃，有導致全身大面積皮膚遭焚燒而發生死
亡結果之可能，當為上訴人所明知。綜觀上訴人前於九十八年九
月十九日，即曾因日常瑣事與被害人發生爭執，遭被害人毆打，
而對被害人出言恐嚇，並因此經法院判處罪刑確定，第一審法院
並另依張愛華聲請，對上訴人核發民事暫時保護令，有相關警詢
筆錄、警局處理家庭暴力與兒少保護案件調查紀錄通報表、民事
暫時保護令聲請書狀影本及上訴人前案紀錄表各一份可按，且經
上訴人於該案警詢時陳述明確，上訴人於該次警詢中，另對張愛
華、被害人母子長期以來因上訴人酗酒而對上訴人不理不睬之事
，語多抱怨，就遭被害人毆打一事，尤感氣憤，足見上訴人於案
發前對被害人已心存芥蒂，滋生怨懟情緒，而案發當天，上訴人
於談判時，質問被害人毆打身為長輩之上訴人，是否視上訴人為
仇人時，被害人竟為肯認之表示，上訴人頗覺不受尊重等情，亦
據上訴人陳明，堪認上訴人迄臨案發之際，非但對受毆打一事餘
怒未消，復因被害人對應之態度，心中益發不滿，是上訴人因此
萌生殺人犯意，已非事出無因；再者，本件案發前，上訴人先以
保特瓶裝購汽油攜返家中，分裝至八寶粥空罐，預置於客廳茶几
上，且手持打火機備用後，始與被害人進行談判，其間，彼此意
見不合，面對而立時，上訴人即趁此近身之機會，對被害人潑灑
汽油，並利用手上預持之打火機點火引燃，另參諸案發當天，上
訴人於談判前即先反鎖大門，上訴人臨潑油時，並因不滿被害人
目無尊長之態度，揚稱「那係按捏就呼你死！」（台語），點火
後，被害人擬至浴室沖水滅火，上訴人復抱住被害人與其互相扭
打，繼持鐵製伸縮棍攻擊被害人頭部，攔阻其沖水求生，業據證
人張愛華證述明確，上訴人於被害人沖水時，持棍毆擊被害人頭
部一節，亦為上訴人所是認，被害人診斷書確載明其頭部受有外
傷。益徵上訴人有置被害人於死之意圖甚明。為其所憑之證據及
認定之理由。並以上訴人雖否認殺人犯行，辯稱：其素有以保特
瓶加油備用之習慣，案發當天將汽油分裝於空罐中，係為調製粗
蠟供擦拭清潔之用，非為殺人，打火機則係與被害人拉扯中不慎
點燃等語。然上訴人攜帶汽油返回家中，係為利用以恫嚇被害人
，業據上訴人於偵查中自承無訛，即與上訴人同居長達二十年之
張愛華亦證稱上訴人平常並無以易開罐或保特瓶空瓶填裝汽油之
習慣，其家中並未經常放置汽油等語，參以現今加油站隨處可見
，並多為二十四小時營業，眾所周知，上訴人平日加油之明湖加
油站，距離其住家復僅數分鐘腳程，上訴人縱有臨時之需，尋求
加油處所，尚無困難，衡情上訴人當無事先購買易燃之危險物品
汽油備用之理，另上訴人上開所為調製粗蠟之說，核與上訴人於
警詢時所稱其購買裝瓶汽油後，係「無意中」將汽油連同飲料帶
至住處內等語，亦相矛盾，又上訴人係以案發當時，因被害人意
欲趨前對其毆打施暴，其予以喝阻並將打火機上蓋云云置辯，如
果屬實，則其既已將打火機上蓋，苟非再蓄意打開打火機蓋，即
無轉動轉輪摩擦打火石點火之可能。是上訴人所辯上情，俱顯無
足取，亦於理由內詳予指駁說明。因認上訴人所為，係犯刑法第
二百七十一條第一項之殺人罪。第一審判決適用刑法第二百七十
一條第一項、第三十七條第一項、第三十八條第一項第二款規定
，論上訴人以殺人罪，並審酌上訴人不顧與被害人間共同生活近
二十年之父子情誼，先前已有恐嚇被害人之家暴行為，本件復僅
因與被害人發生齟齬，竟至以火焚燒被害人，且於被害人傷重垂
危之際，非但意圖阻止其自救求生，甚而猶未終止攻擊行為，復
持鐵製伸縮棍毆打被害人頭部，犯罪手段兇殘、冷酷，令人髮指
，被害人之母張愛華因此夜夜輾轉難眠，哀慟逾恆，痛不欲生，
亦據其於法院審理時陳明，上訴人所造成之傷害難以抹滅，然其
犯後仍多方否認犯行，絲毫未見悔意，良心已泯等一切情狀，爰
循檢察官之請求，量處上訴人無期徒刑，並宣告褫奪公權終身，
且說明扣案之保特瓶、八寶粥罐子、打火機及鐵製伸縮棍各一個
，均係上訴人所有，供犯罪所用之物，業經上訴人供承明確，均
依刑法第三十八條第一項第二款規定宣告沒收。認其認事、用法
均無違誤，量刑亦稱妥適，上訴人之第二審上訴為無理由，因而
予以維持，駁回上訴人在第二審之上訴。經核於法並無違誤。上
訴人之第三審上訴意旨略以：（一）、法院據以核發保護令之九
十八年九月十九日上訴人恐嚇犯行，實係上訴人因被害人未能獲
取其母張愛華與其他子女平等之對待，為被害人打抱不平所為，
故上訴人揚言所稱將殺死姓洪之人，當然不包括被害人，且當天
被害人亦毆打上訴人，上訴人係因念及前科紀錄將影響被害人前
途，始未提出傷害告訴，而片面忍受被害人所提出之恐嚇告訴；
證人張愛華於偵查中陳明案發當天其發現大門遭反鎖後，旋即尋
得鑰匙開啟大門等語，是案發前上訴人住處大門已開啟，上訴人
苟為遂行殺人目的而鎖門，豈有任令開啟之理；上訴人並未於被
害人遭火焚身之時，趨前抱住被害人，阻止其沖水，否則上訴人
本人焉能毫無燒傷紀錄，卷附解剖書亦無被害人頭部受有鈍器傷
之記載，張愛華證稱上訴人為阻止被害人沖水自救，曾抱住被害
人及持鐵棍毆擊被害人頭部云者，均非實在。乃原判決竟執上開
保護令之核發一事推論上訴人素對被害人心存芥蒂與怨懟，併援
引張愛華上開誇大不實之證言，認上訴人有置被害人於死之殺人
犯意，自有違背經驗法則與證據上理由矛盾之違法。（二）、被
害人傷後住院月餘，全身燒傷自百分之九十三降至百分之七十，
應已脫離危險期，其嗣不治死亡，或因醫療上之人為疏失所致，
原審未依職權向其他醫學權威機構函詢，遽為不利上訴人之判決
，尚嫌速斷。（三）、原判決量刑未援引刑法第五十七條，說明
該規定所列各項標準之具體事由，已嫌理由不備。且其列為量刑
考量事由之一，指上訴人前已對被害人為恐嚇犯行一節，核與上
訴人遭被害人毆打之事實亦不相符而有違誤云云。惟查：原判決
綜觀上訴人曾因對被害人及其母之恐嚇犯行，經法院核發保護令
，且上訴人於該案警詢一再指被害人對其毆打施暴等情，因認上
訴人與被害人相處不睦，心存芥蒂及怨懟，據而推論上訴人對被
害人萌生殺意，其來有自，核與經驗法則尚無違背，而此與上訴
人之恐嚇行為及被害人毆打上訴人之舉二者間互有何因果關聯，
並不相涉。又原判決論處上訴人殺人罪刑，就上訴人為一理性之
成年人，竟先對被害人全身潑灑汽油繼且點火引燃，如何有殺人
犯意，已論述甚詳，另併採信張愛華證言，以案發當天，上訴人
反鎖大門在先，對被害人點火焚身後，復非但無救助之舉，甚且
對被害人沖水求生多方阻撓各節，佐證上訴人確有置被害人於死
之意圖。而被害人之診斷書上，確有頭部外傷之記載，且上訴人
亦自承持鐵棍毆擊被害人頭部之事實，足徵張愛華證言，尚非無
據。原判決本其職權予以採信，要無不合，上訴人徒憑己意，重
為事實之爭執，指摘原判決採證違法，已難謂為適法。況此等佐
證縱予除去，綜合其他證據，仍應為上訴人殺人之同一犯罪事實
認定，是原判決此部分證據取捨職權之行使，不論是否合法，均
並不影響於判決結果，上訴人執此提起第三審上訴，自難認係適
法之上訴理由。另原判決就被害人死亡與上訴人潑灑汽油引火焚
燒之行為間有相當因果關係，已援引上訴人自承之案發經過、張
愛華證言、被害人之相驗、解剖報告與病歷等醫療相關資料，說
明被害人係因上訴人潑灑汽油後點火引燃之行為，造成全身大面
積燒傷，經送醫救治，仍因全身百分之七十至九十燒傷，併發大
葉性肺炎、黃疸、腎衰竭，致代謝性休克及敗血性休克死亡等語
甚詳，於證據法則並無違背。又原判決說明第一審判決之量刑時
，已審酌上開各事由，顯亦以上訴人之責任為基礎，並依刑法第
五十七條所列各項標準之具體事項，予以綜合考量，於理由內敘
明量刑妥適，既未逾越法定刑度，亦未濫用自由裁量之權限。經
核俱無上訴意旨所指證據調查職責未盡及理由不備之違法。上訴
意旨以上情指摘原判決違背法令，為無理由，應予駁回。
據上論結，應依刑事訴訟法第三百九十六條第一項，判決如主文
。
中    華    民    國  九十九  年   十二   月   三十   日
                      最高法院刑事第三庭
                          審判長法官  張  淳  淙  
                                法官  劉  介  民  
                                法官  蔡  彩  貞  
                                法官  孫  增  同  
                                法官  李  嘉  興  
本件正本證明與原本無異
                                      書  記  官  
中    華    民    國  一○○  年    一    月    三    日
                                                      v
附錄：本件論罪法條
刑法第二百七十一條第一項
殺人者，處死刑、無期徒刑或十年以上有期徒刑。

司法院資訊處製作；財團法人民間司法改革基金會備份。
